---
title: 'Seminar 5: Regresjon med to variabler'
output: github_document
---

I dag skal vi se på fem ting:

1. Laste inn data (repetisjon)
2. Omkoding av variabler (repetisjon)
3. Plotting (repetisjon)
4. Kjøre en regresjonsmodell med en uavhengig variabel (nytt)
5. Tolkning og fremstilling av regresjonsresultater (nytt)

Datasettet vi skal bruke er det samme som det som omtales i kapittel ni i The
Fundamentals of Political Science Research. I likhet med kapittel ni så skal vi 
kjøre en regresjon der vi ser på effekten av økonomisk vekst (`growth`)
på andel stemmer partiet til den sittende kandidaten får (`inc_vote`). Det første vi skal 
gjøre er å sette working directory, laste inn pakker og laste inn datasettet: 

```{r, eval = TRUE, include=TRUE, echo=TRUE, message=FALSE}
# Bestemmer working directory
setwd("../../STV1020/")

# Laster inn pakker
library(tidyverse)
library(stargazer)

# Laster inn datasettet
load("data/FairFPSR3.RData")

```

Vi bruker `load()` fordi datasettet er i .Rdata-format. 

## Undersøker data
Når vi skal kjøre en 
regresjonsanalyse så er noe av det første vi gjør er å undersøke datasettet: 

```{r}
# Hent ut informasjon om variabelnavn, klasse m.m.
str(FairFPSR3)

# Et alternativ til str()
FairFPSR3

# Printer variabelnavnene
names(FairFPSR3)
```

Det er også lurt å sjekke om mange observasjoner har manglende informasjon på 
noen av variablene du er interessert i. 

```{r}
# Sjekker hvor mange observasjoner som har manglende informasjon/missing/NA
table(complete.cases(FairFPSR3))

# Sjekker hvor mange observasjoner som har missing på variabelen inflation
table(is.na(FairFPSR3$inflation))

```

Legg merke til at funksjonene `complete.cases()` og `is.na()` er logiske tester. 
Disse evaluerer hver observasjon og sjekker om de har missing på noen variabler
(`complete.cases()`) eller på variabelen `inflation`. For å illustrere dette så
kan vi prøve å legge til to nye variabler i datasettet basert på disse logiske
testene: 

```{r}
FairFPSR3 <- FairFPSR3 %>% 
  mutate(complete = complete.cases(.),
         inf_na = is.na(inflation))
```

Bruk `view()` eller klikk på datasettet ditt for å se hvordan de nye variablene
ser ut. Hva betyr `TRUE` og `FALSE` i de to kolonnene?

## Omkoding av variabler
Etter at vi har kartlagt datastrukturen og hvilke variabler vi har så må vi 
vurdere om noen av variablene må omkodes før vi kan gjøre analysen vår. For å
få samme resultater som i kapittel ni trenger vi ikke å omkode noe, men for å få
noe å sammenligne med skal vi lage en dikotom variabel. I `tidyverse` bruker man 
som regel `mutate()`sammen med andre funksjoner for å opprette nye variabler. 
Koden over hvor vi opprettet variabler for de logiske testene `complete.cases()`
og `is.na()` er eksempler på dette. Nå skal vi også kombinere `mutate()` med
`if.else` for å lage en dikotom variabel som tar verdien `Growth` om observasjonen
er et år med positiv økonomisk vekst og `No growth` om observasjonen er et år uten
økonomisk vekst: 

```{r}
# Oppretter den nye variabelen og endrer referansekategori
FairFPSR3 <- FairFPSR3 %>% 
  mutate(growth_dich = ifelse(growth > 0, "Growth", "No growth"),
         growth_dich = factor(growth_dich, levels = c("No growth", "Growth")))

# Sjekker at det ser ok ut: 
class(FairFPSR3$growth_dich)
table(FairFPSR3$growth_dich, useNA = "always")
```

Når du lager en faktor-variabel så tar R utgangspunkt i alfabetet når 
referansekategorien bestemmes. I dette tilfellet ville referansekateogrien blitt
"Growth", men vi bruker `factor()` til å endre referansekategorien til "No growth". 
Når en omkoder numeriske variabler så kan det være nyttig å lage et plott for å
sjekke at det ble riktig. Her bruker vi `color` argumentet til å gi ulik farge 
til observasjonene.


```{r}
# Eksempel på plott. Kan byttes ut med andre plott i f.eks. Healy 
# (har ikke fått boka enda så vet ikke hva de vektlegger der)
ggplot(data = FairFPSR3) +
  geom_histogram(aes(x=growth, fill = growth_dich),
               binwidth = 1) +
  theme_bw() +
  theme(legend.title=element_blank()) +
  xlab("Growth rate") +
  ylab("No. of observations")

```

For å lagre plottet lokalt på pc-en så kan bruker export og save as under Plots
eller vi kan bruke funksjonen `ggsave()`. 

## Litt plotting før regresjon
Før du kjører en regresjon så kan det være lurt å plotte den avhengige og den uavhengige variabelen din. I kapittel ni bruker Kellstedt og Whitten. I vårt tilfelle er dette variabelene `inc_vote` (avhengig variabel) og `growth` (uavhengig variabel). For å få til dette bruker vi `ggplot`.

```{r}
ggplot(data = FairFPSR3) +
  geom_point(aes(x = growth, y = inc_vote)) +
  theme_classic() +
  theme(axis.line = element_line(colour = "black"),
        panel.border = element_rect(colour = "black", fill=NA, size=1)) +
  ylab("Incumbent-Party Vote Percentage") +
  xlab("Percentage change in Real GDP Per Capita") 
```

## Regresjon med numerisk uavhengig variabel
For å kjøre en lineær regresjon i R så bruker vi funksjonen `lm()`. 
`lm()` har følgende syntaks: 

```{r, eval = FALSE}
lm(avhengig_variabel ~ uavhengig_variabel, data = mitt_datasett)
# På mac får du ~ med alt + k + space
```

Dersom datasettet ditt har manglende informasjon (missing/NA) så må du legge til
et element som sier hvordan regresjonen skal forholde seg til dette. Ved å legge
til `na.action = "na.exclude" i `lm()` så beholder R informasjon om hvilke 
observasjoner som mangler data slik at vi kan bruke `fitted()` som vi skal snakke
mer om senere. 

I eksempelet fra kapittel ni i Kellsted og Whitten er vi interessert i effekten 
av den uavengige variabelen `growth` på den avhengige variabelen `inc_vote`. 
Under kjører vi modellen og lagrer den som `model` i Environment:

```{r}
model <- lm(inc_vote ~ growth, 
            data = FairFPSR3,
            na.action = "na.exclude")
```

Det finnes flere måter å undersøke resultatene på. Vi skal se på hvordan vi kan 
gjøre dette ved hjelp av `summary()`, `stargazer()` og `ggplot()`. Vi skal først se på
`summary()`.

```{r}
summary(model)
```

`stargazer()` er en nyttig funksjon som gir oss samme informasjon som `summary()`, 
men i et litt mer lettlest format. 

```{r}
stargazer(model, 
          type = "text")
```

Ved hjelp av stargazer så kan vi også lagre tabeller lokalt på PC-en som vi kan
bruke i word-dokumenter og liknende. Da endrer vi på `type` argumentet og legger
til et `out` argument. `out` argumentet forteller i hvilken mappe du vil lagre
filen samt hva filen skal hete. Da får du en .htm-fil som ser omtrent ut som i
eksempelet under. Den kan du høyreklikke på og velge åpne i word dersom du skal 
ha tabellen inn i en oppgave eller liknende. 

```{r, message=FALSE, eval=FALSE}
stargazer(model,  
          type = "html",
          out = "output/model1_tab.htm")
```

```{r, message=FALSE, eval=TRUE, include=FALSE}
stargazer(model, 
          type = "html",
          out = "../output/model1_tab.htm")
```

```{r, echo = FALSE}
htmltools::includeHTML("../output/model1_tab.htm")
```

Informasjonen vi får ved hjelp av `summary()` og `stargazer()` er veldig nyttig. 
Vi får vite koeffisientene, standardfeilene og informasjon vi kan bruke til å 
evaluere modellen vår. I seminar skal vi bruke en del tid på å tolke disse tabellene.

Et alternativ til tabeller er å plotte resultatene fra regresjonen. Nå skal vi 
lage figur 9.4 i kapittel ni ved hjelp av `ggplot()`. 

Først lager vi et plott med de observerte verdiene (dette er det samme plottet som vi lagde tidligere): 
```{r}
ggplot(data = FairFPSR3) +
  geom_point(aes(x = growth, y = inc_vote)) +
  theme_classic() +
  theme(axis.line = element_line(colour = "black"),
        panel.border = element_rect(colour = "black", fill=NA, size=1)) +
  ylab("Incumbent-Party Vote Percentage") +
  xlab("Percentage change in Real GDP Per Capita") 
```

Det neste vi skal gjøre er å legge til regresjonslinjen i plottet. For å gjøre 
det skal vi først løse regresjonslikningen for alle observasjonene våre. Årsaken 
er at vi nå vil legge til verdiene på den avhengige variabelen stemmeandeler som
modellen vår gir oss og ikke de observerte verdiene. R kan gjøre utregningen for 
oss ved hjelp av funksjonen ´fitted()´ så vi slipper heldigvis å gjøre det for hånd. 

```{r}
FairFPSR3 <- FairFPSR3 %>% 
  mutate(fitted = fitted(model), 
         residuals = resid(model))
```

Nå kan vi bruke denne informasjonen til å legge til en regresjonslinje i plottet
vårt. Prikkene angir de ulike _observerte_ verdikominasjonene, mens den rette
linjen gir oss den lineære sammenhengen fra modellen vår. 

```{r}
ggplot(data = FairFPSR3) +
  geom_point(aes(x = growth, y = inc_vote)) +
  theme_classic() +
  theme(axis.line = element_line(colour = "black"),
        panel.border = element_rect(colour = "black", fill=NA, size=1)) +
  ylab("Incumbent-Party Vote Percentage") +
  xlab("Percentage change in Real GDP Per Capita") +
  geom_line(aes(x = growth, y = fitted))
```

I kapittel ni viser Kellstedt og  Whitten at regresjonslinjen krysser
utvalgets gjennomsnittsverdier på uavhengig og avhengig variabel. Det kan vi også
vise ved å legge til to linjer i koden vår: 

```{r}
ggplot(data = FairFPSR3) +
  geom_point(aes(x = growth, y = inc_vote)) +
  theme_classic() +
  theme(axis.line = element_line(colour = "black"),
        panel.border = element_rect(colour = "black", fill=NA, size=1)) +
  ylab("Incumbent-Party Vote Percentage") +
  xlab("Percentage change in Real GDP Per Capita") +
  geom_line(aes(x = growth, y = fitted)) +
  geom_hline(yintercept=mean(FairFPSR3$inc_vote), linetype = "dashed") +
  geom_vline(xintercept=mean(FairFPSR3$growth), linetype = "dashed")

```

I kapittel ni er det flere eksempler på hvordan vi kan sjekke om en modell er god
eller ikke. Noe av det gikk vi gjennom når vi så på resultatene av modellen. En
ting som ikke kommer med når vi bruker `stargazer()` og `summary()` er 
konfidensintervallene til en koeffisient. De kan vi enkelt hente ut ved hjelp av
funksjonen `confint()` 

```{r}
confint(model)
```

## Regresjon med dikotom uavhengig variabel
For å øve oss på tolkning skal vi nå kjøre en modell med `inc_vote` som avhengig 
variabel og den dikotome vekst-variabelen vi lagde tidligere som forklaringsvariabel. 
Hvilken verdi representerer konstantleddet i denne regresjonen? 

```{r}
model_dich <- lm(inc_vote ~ growth_dich, 
                 data = FairFPSR3,
                 na.action = "na.exclude")
stargazer(model_dich, 
          type = "text")
```


## Oppgaver
Du skal bruke datasettet ess_nor og lineær regresjon for å undersøke relasjonen mellom AV og UV. 

Variabel	          Beskrivelse
----------------    ----------------
influence	          Political system allows people to have influence on politics (1-5)
                    1 (not at all)
                    5 (a great deal)
vote	              Voted last national election
                    1 (yes)
                    2 (no)
                    3 (not eligible to vote)
polintr	            How interested in politics (1-4)
                    1 (Very interested)
                    4 (Not at all interested)
happy	              How happy are you (0-10)
                    0 (Extremely unhappy)
                    10 (Extremely happy)
age	                Age of respondent
gender	            Gender of respondent
                    1 (Male)    
                    2 (Female)
idnr	              Respondents identification number
----------------    ----------------

1. Last ned datasettet ess_nor og oppgi antall enheter og variabler i datasettet. 
2. Finn navn på variablene i datasettet. 
3. Opprett en nytt datasett ess2 med kun variablene influence, happy og age. Pass på at klassen til variablene er numeric. 
4. Vis hvordan du fjerner enheter som mangler opplysninger fra datasettet ess_nor. Oppgi antall enheter i datasettet etter at du har fjernet enhetene. 
5. Lag et spredningsplott av sammenhengen mellom happy (AV) og influence (UV). 
6.	Kjør en lineær regresjonsmodell med happy som avhengig variabel og influence som uavhengig variabel. 
7.	Tolk koeffisienten til influence.
8.	Print resultatet av regresjonen i en tabell ved hjelp av stargazer(). Lagre tabellen lokalt på pc-en din og åpne den i f.eks. word eller en nettleser.
9.	Lag et plott med de predikerte y-verdiene på y-aksen og verdiene av x på x-aksen. Lagre plottet lokalt på pc-en din.
10.	Estimer en ny modell hvor du legger til age som uavhengig variabel. Hva skjer? Tips: google hvordan du legger til flere variabler. 


